臺灣高等法院臺中分院刑事裁定
111年度毒抗字第104號
抗  告  人  
即  被  告    NGUYEN VAN TINH(中文名：阮文情)



上列抗告人即被告因違反毒品危害防制條例案件，不服臺灣彰化
地方法院中華民國110年12月17日觀察、勒戒裁定（110年度毒聲
字第739號，聲請案號及偵查案號：臺灣彰化地方檢察署110年度
聲觀字第581號、110年度毒偵字第1442號），提起抗告，本院裁
定如下：
    主  文
抗告駁回。
    理  由
一、本件抗告意旨略以：①抗告人即被告NGUYEN VAN TINH(中文
    名：甲○○，下稱被告）素行良好，且有穩定工作，並無施用
    毒品之情事，當日係被告與友人聚會，現場人數眾多，有人
    攜帶第二級毒品，始導致被告沾染而驗出毒品反應，此有當
    日在現場之被告友人阮金鳳可證，請傳訊證人阮金鳳為證；
    ②又施用毒品係採雙軌制，原裁定在未詢問被告意見之下，
    逕行認定被告難以配合機構外醫療體系之戒癮治療，而採命
    入勒戒處所觀察、勒戒之方式，已剝奪被告之人身自由，並
    使被告之工作中斷，恐面臨遭雇主解雇之虞，對被告工作權
    影響甚鉅，其手段有違比例原則；③原裁定僅以尿液檢驗結
    果即認定被告有施用毒品，對於被告抗辯之主張未為任何調
    查，且未調查相關證人，亦未審查檢察官之聲請是否有恣意
    裁量之違法，原裁定有疏漏且有違誤之處，請撤銷原裁定，
    並駁回檢察官之聲請云云。
二、按犯毒品危害防制條例第10條之罪者，檢察官應聲請法院裁
    定，或少年法院（地方法院少年法庭）應先裁定，令被告或
    少年入勒戒處所觀察、勒戒，其期間不得逾2 月，毒品危害
    防制條例第20條第1項定有明文。次按毒品檢驗學上之常規
    ，尿液中含毒品成分反應所使用之檢驗方法，對於受檢驗者
    是否確有施用毒品行為之判斷，在檢驗學常規上恆有絕對之
    影響。其以酵素免疫分析或薄層定性分析等方式為初步篩檢
    者，因具有相當程度偽陽性之可能，如另以氣（液）相層析
    、質譜分析等較具公信力之儀器為交叉確認，因出現偽陽性
    反應之機率極低，核足據為對涉嫌人不利之認定（最高法院
    96年度台上字第7594號、97年度台上字第2016號判決意旨參
    照）。
三、經查：
  ㈠被告於民國110年9月13日下午3時50分許為警採集之尿液，經
    送鑑驗，先以酵素免疫法為初步檢驗結果，呈安非他命類陽
    性反應後，再以氣相層析質譜儀進行確認檢驗結果，確呈甲
    基安非他命陽性反應【甲基安非他命濃度564ng/ml，高於閾
    值濃度500ng/ml，且安非他命濃度162ng/ml，大於100ng/ml
    】等情，有新竹市警察局偵辦毒品案件尿液檢體委驗單（見
    毒偵卷第11頁）、台灣尖端先進生技醫藥股份有限公司濫用
    藥物檢驗報告（見毒偵卷第10頁）在卷可憑。足證被告確有
    於110年9月13日下午3時50分許採尿時回溯96小時內之某時
    ，在不詳地點，以不明方式，施用第二級毒品甲基安非他命
    1次之犯行。又被告未曾接受觀察、勒戒或強制戒治之處分
    ，此有臺灣高等法院被告前案紀錄表在卷可參，依前揭說明
    ，檢察官聲請裁定將被告送勒戒處所觀察、勒戒，核無不合
    ，自應予准許。　　
  ㈡被告雖提起抗告否認有施用第二級毒品之犯行，並以前揭情
    詞請求撤銷原裁定，惟查：
  ⒈按依據Clarkes Isolation and Identification of Drugs  
    第3版記述，口服甲基安非他命後快速吸收，約有施用劑量
    之70%在24小時內經尿液排出，一般於尿液中可檢出之最大
    時限，甲基安非他命1至5天，安非他命1至4天。又「偽陽性
    」係指尿液中不含某成分，而檢驗顯示含有該成分之現象。
    尿液初步篩檢採用免疫學法，因結構類似之成分亦可能產生
    反應，而呈「偽陽性」，但初步篩檢陽性檢體需再以氣相層
    析質譜儀法進行確認檢驗，不致有「偽陽性」結果。另尿液
    檢體呈現甲基安非他命陽性反應，是否與施用甲基安非他命
    者同處一室而吸入二手煙所致，依常理判斷，與空間大小、
    密閉性、吸入之濃度多寡及吸入時間長短等因素有關，又縱
    然吸入二手煙或蒸氣之尿液可檢出毒品反應，其可檢出之量
    與施用劑量、施用頻率、尿液採集時間點、個人體質與代謝
    狀況等因素有關，因個案而異，其濃度亦應遠低於同處一室
    之施用者。此經行政院衛生署管制藥品管理局（現改制為衛
    生福利部食品藥物管理署）以97年11月11日管檢字第097001
    1146號函、97年12月31日管檢字第0970013096號函及97年1
    月21日管檢字第0970000579號函分別闡述明確。本案被告於
    110年9月13日下午3時50分許所採集之尿液檢體經送驗結果
    確呈甲基安非他命陽性反應，且該檢驗結果係以氣相層析質
    譜儀進行確認，已足排除偽陽性反應之可能，酌以若僅係旁
    人攜帶第二級毒品，當不致因沾染而於尿液中產生毒品陽性
    反應，顯見被告於上開採尿時回溯96小時內之某時，確曾有
    施用第二級毒品甲基安非他命之事實，應堪認定。抗告意旨
    謂：被告並無施用毒品，被告係因沾染他人攜帶之第二級毒
    品而驗出毒品反應云云，顯不可採。至於：①被告雖聲請傳
    喚證人阮金鳳為證，然被告上開施用甲基安非他命之事證已
    明，核無傳喚該證人之必要；②原裁定雖認被告施用之時間
    係於上開採尿時回溯72小時內之某時，然原裁定認定施用時
    間所憑之衛生福利部食品藥物管理署函釋，未見原審查證附
    卷，尚難逕予採憑，應認係原裁定就施用時間之誤載，然此
    誤載尚不影響於本案被告確有施用第二級毒品甲基安非他命
    事實之認定，均附此敘明。
  ⒉次按毒品危害防制條例所規定之「觀察、勒戒」程序，係針
    對受處分人所為保安處分，目的在戒除行為人施用毒品身癮
    及心癮，以達教化與治療之目的，其立法意旨在幫助施用毒
    品者戒毒，性質上為一療程，而非懲罰，並屬強制規定，除
    檢察官審酌個案情形，依同條例第24條第1項為附命完成戒
    癮治療之緩起訴處分外，凡經檢察官聲請法院裁定將被告送
    勒戒處所觀察、勒戒者，法院僅得就其聲請審查被告是否有
    施用毒品之行為，以及被告是否為「初犯」或為觀察、勒戒
    、強制治療執行完畢後「3年內再犯」，而為准駁之裁定，
    並無自由斟酌以其他方式替代或得以其他原因免予執行之權
    。而所謂「緩起訴之戒癮治療」，係由檢察官審酌個案情形
    ，依毒品危害防制條例第24條規定，改以緩起訴處分方式轉
    介毒品施用者前往醫療院所治療。惟是否給予被告為附命完
    成戒癮治療之緩起訴處分，乃刑事訴訟法第253條之1 第1項
    及第253條之2第1項第6款規定特別賦予檢察官之職權，非法
    院所得審酌，被告亦無聲請檢察官為緩起訴之權利。從而，
    犯施用毒品之罪者，是否命完成戒癮治療，權限在檢察官，
    法院無置喙餘地。被告確有上開施用第二級毒品犯行，業如
    前述，且經檢察官為觀察、勒戒之聲請，依前開說明，法院
    即應依前開規定裁定令入勒戒處所執行觀察、勒戒，並無由
    法院自由裁量得以其他方式替代或得以其他原因免予執行之
    餘地。至被告是否有正當工作，及觀察、勒戒是否影響被告
    之工作，均非屬法定免除應送觀察、勒戒之事由，亦與被告
    是否應裁定令入勒戒處所執行觀察、勒戒之判斷無關。是抗
    告意旨謂：原裁定在未徵詢被告之意見，逕行認定被告難以
    配合機構外醫療體系之戒癮治療，而命入勒戒處所觀察、勒
    戒，對被告工作權影響甚鉅，其手段有違比例原則云云，亦
    不足採。
四、綜上所述，原審因認檢察官之聲請為正當，依毒品危害防制
    條例第20條第1項規定，裁定被告施用第二級毒品，令入勒
    戒處所觀察、勒戒，其期間不得逾2月，經核並無不合，被
    告仍執前詞提起抗告，指摘原裁定不當，為無理由，應予駁
    回。
據上論斷，應依刑事訴訟法第412條，裁定如主文。
中    華    民    國  111     年    1     月    27    日
            刑事第四庭    審判長法  官  蔡名曜
                                法  官  邱鼎文
                                法  官  黃玉琪　　　　　
以上正本證明與原本無異。
不得再抗告。
                                書記官  林姿妤

中　　華　　民　　國　　111 　年　　1 　　月　　27　　日